【裁判字號】    90,易,685
【裁判日期】    901005
【裁判案由】    誣告
【裁判全文】
臺灣臺北地方法院刑事判決                            九十年度易字第六八五號
    公  訴  人  臺灣臺北地方法院檢察署檢察官
    被      告  甲○○
右列被告因誣告案件，經檢察官提起公訴（八十九年度偵字第一七七九０號），本院
判決如左：
    主      文
甲○○無罪。
    理      由
一、公訴意旨略以：被告甲○○與告訴人丙○○係夫妻關係。於民國七十九年間，告
    訴人丙○○受乙○○邀約，投資台灣雷恩企業股份有限公司（下稱雷恩公司），
    然因告訴人丙○○當時在他家公司任職，認為不宜以自己名義投資，乃在配偶即
    被告甲○○同意下，以被告甲○○名義投資股款，而成為雷恩公司之股東，並以
    被告甲○○名義擔任該公司監察人。嗣於八十九年間，二人因感情不睦，被告甲○○明知擔任雷恩公司股東及監察人均係自己同意而為之，竟意圖使告訴人丙○○受刑事處分，於同年二月二十五日，具狀向台灣台北地方法院檢察署提出告訴
    ，指訴告訴人丙○○未經其同意或授權，偽刻印章交付予雷恩公司，據以將被告
    甲○○登記為雷恩公司股東及監察人，涉有偽造文書罪嫌云云，而誣告告訴人丙○○。案經告訴人丙○○告訴偵辦，因認被告甲○○涉有刑法第一百六十九條第
    一項之誣告罪嫌云云（起訴書誤載為第一百七十一條第一項，業經公訴人於本院
    審理中更正為刑法第一百六十九條第一項）。
二、按犯罪事實應依證據認定之，無證據不得推定其犯罪事實；又不能證明被告犯罪
    者，應諭知無罪之判決，刑事訴訟法第一百五十四條、第三百零一條第一項分別
    定有明文。次按事實之認定，應憑證據，如未能發現相當證據，或證據不足以證
    明，自不能以推測或擬制之方法，為裁判基礎（最高法院四十年台上字第八六號
    判例參照）。再認定犯罪事實，所憑之證據，雖不以直接證據為限，間接證據亦
    包括在內，然無論直接或間接證據，其為訴訟上之證明，須於通常一般之人均不
    致於有所懷疑，而得確信其為真實之程度者，始得據之為有罪之認定，倘其證明
    尚未達到此一程度，而有合理性懷疑之存在時，即無從為有罪之認定，此亦有最
    高法院七十六年台上字第四九八六號判例可資參照。又告訴人所訴事實，不能證
    明其係實在，對於被訴人為不起訴處分確定者，是否構成誣告罪，尚應就其有無
    虛構誣告之故意以為斷，並非當然可以誣告罪相繩；所訴之事實未能積極的證明
    為虛偽，則衹能以證據不充分之故，為被誣告人未予判罪之原因，自不能據以推
    定告訴人所訴為誣告；再誣告罪之成立，須其申告內容完全出於憑空捏造，若所
    告尚非全然無因，祇因缺乏積極證明致被誣告人不受訴追處罰者，尚難據以誣告
    論罪；又誣告罪之成立，以意圖他人受刑事處分虛構事實而向該管公務員申告為
    其要件，故其所訴事實，雖不能證明係屬實在，而在積極方面尚無證據證明其確
    係故意虛構者，仍不能遽以誣告罪論處；刑法上誣告罪之成立，以意圖他人受刑
    事或懲戒處分，而虛構事實向該管公務員申告為要件，如係事出有因，懷疑他人
    涉嫌犯罪而向偵查機關告訴（發）或向法院自訴，縱令所告案件經檢察官處分不
    起訴或法院判決無罪，因申告人主觀上欠缺誣告之故意，自不能令負誣告罪責。
    職故，申告人不因其所告案件經處分不起訴或判決無罪，即當然成立誣告罪，復
    經最高法院分別著有五十九年台上字第五八一號、二十年上字第三０七號、四十
    三年台上字二五一號、四十六年台上字第九二七號判例及八十二年度台上字第一
    六三七號判決足參。
三、本件公訴人認被告甲○○涉有右揭誣告之犯行，無非以告訴人丙○○之指訴、證
    人即雷恩公司負責人乙○○之證述，及被告甲○○於八十九年二月二十五日向台
    灣台北地方法院檢察署提出之告訴狀暨八十九年度偵字第四八０一號不起訴處分
    書等件為主要論據。訊據被告甲○○對於右揭時、地具狀告訴告訴人丙○○涉嫌
    偽造文書罪嫌，該案並經台灣台北地方法院檢察署檢察官以八十九年度偵字第四
    八０一號案件為不起訴處分確定之事實坦承不諱，然堅決否認有何誣告犯行，辯
    稱：僅見過乙○○一次，其確實未授權或同意告訴人丙○○以其名義投資雷恩公
    司擔任股東及監察人，其係至八十八年間，因故申請財產清冊，方知告訴人丙○○有以其名義投資雷恩公司，其從未去過該公司，亦不識該公司人員，故其認告
    訴人丙○○涉有偽造文書罪嫌，並未誣告云云。
四、經查：
    （一）被告甲○○確曾告訴告訴人丙○○涉嫌偽造文書罪嫌，並經台灣台北地方
          法院檢察署檢察官以八十九年度偵字第四八０一號案件實施偵查，經該署
          為不起訴處分後，被告（即該案告訴人）甲○○不服提起再議，經台灣高
          等法院檢察署檢察官再議駁回確定，此情除據告訴人丙○○指訴歷歷外，
          復據被告甲○○自承在卷，並有上開卷宗影本在卷可查，此部分之事實顯
          堪認定。然就上開案件之告訴內容以觀，係被告甲○○認其從未授權告訴
          人丙○○以其名義投資雷恩公司擔任股東或監察人，告訴人丙○○竟未經
          其同意以其名義加入雷恩公司等情而認告訴人丙○○涉有偽造文書罪嫌為
          其論據，矧該案件雖經台灣台北地方法院檢察署檢察官為不起訴處分確定
          ，業如前述，惟據該公訴人所為之不起訴處分書理由以觀，無非以被告李
          美鈴於八十八年十月間向國稅局查詢歸戶財產清單始知告訴人丙○○有以
          其名義投資雷恩公司，顯與常情有悖難以遽信，且被告甲○○與告訴人顏
          日盛兩人之關係既已生惡，則被告甲○○為求達離婚目的而提出偽造文書
          罪嫌之告訴，動機上非無可能，並參酌證人乙○○之證詞，認被告甲○○
          之指訴在無其他積極補強證據足資佐證之情形下而認被告甲○○在該案之
          指訴無從證明屬實，則告訴人（即該案被告）丙○○涉嫌偽造文書之犯罪
          嫌疑不足為告訴人（即該案被告）丙○○不起訴處分，是公訴人所為之該
          不起訴處分既係以告訴人（即該案被告）丙○○犯罪嫌疑不足為理由，揆
          之前揭說明，自難因被告甲○○告訴告訴人丙○○涉嫌偽造文書之該案件
          業經檢察官為不起訴處分確定為由即認被告甲○○涉有誣告之犯行，實不
          待言。
    （二）本院質之證人乙○○當時告訴人丙○○以被告甲○○之名義擔任股東及監
          察人時，被告甲○○是否知情一節，證人乙○○證稱以「常理」「判斷」
          ，被告甲○○「應該」是知道云云，足見證人乙○○對於告訴人丙○○以
          被告甲○○之名義投資雷恩公司是否確實得到被告甲○○同意或授權一情
          ，並非全然知悉，而僅係依臆測之詞推論被告甲○○應已同意或授權告訴
          人丙○○以被告甲○○之名義投資雷恩公司，則伊所為之證言，是否如公
          訴人所言足為被告甲○○涉有誣告告訴人丙○○之犯罪證據，實足啟人疑
          竇。再者，本院詰之證人乙○○是否曾向被告甲○○提及其係該雷恩公司
          之股東一情，證人復結稱：「我印象中沒有談過。因為丙○○是負責業務
          的事情，雷恩公司的事情我都是找丙○○處理，沒有找過甲○○。」、「
          （雷恩公司開股東會時）還是通知丙○○，因為他負責公司外銷業務方面
          。」等語（見本院九十年五月十五日訊問筆錄），就此告訴人丙○○於本
          院審理中亦供陳該雷恩公司之事務確係均由渠處理，雷恩公司未曾寄信件
          至渠家中，都是乙○○以電話通知渠，被告甲○○從未參加過雷恩公司之
          股東會議等語（見本院九十年四月十六日、八月二十九日訊問筆錄），足
          見證人確實未與被告甲○○接觸任何有關雷恩公司之事務，則被告甲○○
          是否因時間經過長達十年而不記憶其曾將名義借予告訴人丙○○使用，非
          無可能，是被告甲○○於此情形下主張未曾同意告訴人丙○○以其名義投
          資雷恩公司一情，顯非全然無據，被告甲○○當無誣告之故意甚明。且證
          人乙○○就告訴人丙○○以被告甲○○名義投資雷恩公司所需之證件，係
          何人交付一節，先於台灣台北地方法院檢察署八十九年度偵字第四八０一
          號案件偵查中以書面陳述稱係被告甲○○將其身分證及印章交付伊辦理登
          記，於本案檢察官偵查暨本院審理中又稱時間太久已不復記憶是否為被告
          甲○○所拿，當時說有空就拿到公司，不然就交會計師（見偵查卷宗第四
          十頁、本院九十年五月十五日訊問筆錄）云云，先後所供不一，本院亦難
          憑該證言遽為被告甲○○不利之認定。
    （三）參以被告甲○○於本院審理中所陳因其收入未達繳稅之標準，多年來從未
          繳納綜合所得稅，故不知告訴人丙○○以其名義投資雷恩公司等語，矧告
          訴人丙○○於本院審理中亦供稱被告甲○○都在家中帶小孩，收入未達繳
          稅標準，無庸繳稅，僅有渠在繳稅等語（見本院九十年八月二十九日訊問
          筆錄），則被告甲○○稱其係至八十八年間方知有此投資雷恩公司一事，
          似非全無可能。佐以被告甲○○與告訴人丙○○於八十八年九月間即有聲
          請暫時保護令及通常保護令之家事事件於本院家事法庭審理中，業經本院
          調閱該聲請保護令之事件全卷審認無訛，被告甲○○若有意誣告告訴人，
          於其與告訴人丙○○之前揭家事事件審理中，大可略而不提其曾同意告訴
          人丙○○以其名義投資十融貿易有限公司一情，並就該十融貿易有限公司
          部分一併向台灣台北地方法院檢察署提出告訴人丙○○涉嫌偽造文書之告
          訴，又何庸坦認其確曾同意告訴人丙○○以其名義投資十融貿易有限公司
          等情，而就告訴人丙○○以其名義投資雷恩公司之事單獨提出告訴，是被
          告甲○○提出告訴人丙○○涉嫌偽造文書之告訴，顯非基於誣告之犯意，
          而係因其記憶所及確認其未曾授權告訴人丙○○以其名義投資雷恩公司所
          致，被告甲○○主觀上既有此誤認，則其告訴告訴人丙○○涉嫌偽造文書
          ，即非全然無因，被告甲○○實無誣告之犯意。
五、綜上相互參照以觀，被告甲○○指訴告訴人丙○○涉嫌偽造文書案件，雖經不起
    訴處分確定，惟觀諸該不起訴處分書，既以無積極證據認告訴人丙○○涉嫌偽造
    文書而犯罪嫌疑不足為由予以不起訴處分，業如前述，揆諸前揭說明，自難僅憑
    告訴人丙○○之指訴、證人乙○○之證述，及被告甲○○於八十九年二月二十五
    日向台灣台北地方法院檢察署提出之告訴狀暨八十九年度偵字第四八０一號不起
    訴處分書等件，即認被告甲○○涉有誣告之犯行。此外，本院復查無其他積極證
    據足資證明被告甲○○確有誣告之犯行，不能證明其犯罪，自應依法予以無罪判
    決之諭知。
據上論斷，應依刑事訴訟法第三百零一條第一項，判決如主文。
本案經檢察官絲漢德到庭執行職務。
中      華      民      國      九十      年      十    月      五      日
                                      臺灣臺北地方法院刑事第四庭
                                          法  官  黃  紹  紘
右正本證明與原本無異。
如不服本判決，應於判決送達後十日內，向本院提出上訴狀。
                                          書記官  劉  新  怡
中      華      民      國      九十      年      十    月      五      日


司法院資訊處製作；財團法人民間司法改革基金會備份。
